ACORDAO-COMPLETO-2512757

ACÓRDÃO 18422/2021 ATA 38/2021 - SEGUNDA CÂMARA

VISTOS, relatados e discutidos estes autos de aposentadoria deferida pela administração do Tribunal Regional do Trabalho da 11ª Região (TRT-AM e RR) em favor de Dulce Beatriz Batatel;
ACORDAM os Ministros do Tribunal de Contas da União, reunidos em Sessão da 2ª Câmara, nos termos do art. 71, III e IX, da Constituição de 1988, dos arts. 1º, V, 39, II, e 45 da Lei n.º 8.443, de 1992, e dos arts. 260, § 1º, e 262, § 2º, do RITCU, ante as razões expostas pelo Relator, em: 
9.1. assinalar a ilegalidade do ato inicial de aposentadoria em favor de Dulce Beatriz Batatel (à Peça 3 sob o n.º 53259/2020) , negando-lhe o respectivo registro, diante da indevida percepção cumulativa da parcela como "opção" com os "quintos" de função pública;
9.2. dispensar o ressarcimento das quantias percebidas indevidamente, mas de boa-fé, em consonância com a Súmula n.º 106 do TCU, deixando, ainda, de, no presente momento, determinar a imediata cessação do pagamento da indevida percepção cumulativa da parcela como "opção" em respeito à decisão judicial prolatada no âmbito do Processo Judicial n.º 1005368-10.2020.4.01.3200 em tramitação na 3ª Vara Federal Cível da Seção Judiciária do Amazonas (SJAM) ;
9.3. determinar que, no prazo de 15 (quinze) dias contados da ciência desta deliberação, a administração do Tribunal Regional do Trabalho da 11ª Região adote as seguintes medidas:
9.3.1. acompanhe os desdobramentos do Processo Judicial n.º 1005368-10.2020.4.01.3200 em tramitação na 3ª Vara Federal Cível da Seção Judiciária do Amazonas (SJAM) e, a partir da superveniente decisão judicial final desfavorável à ora interessada, adote as providências cabíveis para, dentro do prazo de 30 (trinta) dias contados dessa superveniente decisão judicial final, cessar os pagamentos decorrentes da indevida percepção cumulativa da parcela como "opção" para o ato impugnado;
9.3.2. dê ciência desta deliberação à interessada, alertando-a de que o efeito suspensivo proveniente da eventual interposição do subsequente recurso junto ao TCU não a eximirá da devolução dos valores percebidos indevidamente após a notificação, diante do não provimento desse recurso, devendo encaminhar os comprovantes da correspondente notificação ao TCU no prazo de 30 (trinta) dias;
9.3.3. reavalie e, se for o caso, promova a efetiva alteração da parcela inerente à incorporação de "quintos ou décimos de função" originalmente concedida diante da eventual necessidade de absorção dessa parcela pelas subsequentes modificações legais produzidas sobre a estrutura remuneratória da correspondente carreira, em sintonia, assim, com a deliberação proferida pelo Supremo Tribunal Federal no bojo do RE 638.115 durante a Sessão de 18/12/2019; devendo se manifestar anual e conclusivamente sobre o cumprimento, ou não, desse item do acórdão em item específico no seu Relatório de Gestão em cada exercício financeiro;
9.3.4. promova a efetiva implementação das futuras absorções da parcela inerente à incorporação de "quintos ou décimos de função" em face das supervenientes modificações legais produzidas sobre a estrutura remuneratória da correspondente carreira, em observância, então, à deliberação proferida pelo Supremo Tribunal Federal no bojo do RE 638.115 durante a Sessão de 18/12/2019; devendo se manifestar anual e conclusivamente sobre o cumprimento, ou não, desse item do acórdão em item específico no seu Relatório de Gestão em cada exercício financeiro;
9.3.5. encaminhe a este Tribunal, nos termos do art. 262, § 2º, do RITCU, o novo ato de concessão da aludida aposentadoria, sem a ilegalidade indicada nesta deliberação pelo indevido pagamento cumulativo da parcela como "opção", para que seja submetido à apreciação pelo TCU, na forma do art. 260, caput, do RITCU;
9.4. determinar que o órgão de controle interno junto ao Tribunal Regional do Trabalho da 11ª Região verifique o efetivo cumprimento dos itens 9.3.3 e 9.3.4 deste Acórdão, devendo se manifestar anual e conclusivamente sobre o aludido cumprimento, ou não, desses itens do acórdão em item específico no seu Relatório de Auditoria de Gestão a partir da análise do correspondente Relatório de Gestão em cada exercício financeiro;
9.5. enviar a cópia do presente Acórdão, com o Relatório e a Proposta de Deliberação, à administração e, ainda, ao órgão de controle interno do Tribunal Regional do Trabalho da 11ª Região, para ciência e efetivo cumprimento aos itens 9.3 e 9.4 deste Acórdão; e
9.6. arquivar o presente processo, sem prejuízo de promover o monitoramento da determinação proferida pelo item 9.3 deste Acórdão, representando ao TCU, se necessário.

Aposentadoria deferida pela administração do Tribunal Regional do Trabalho da 11ª Região (TRT-AM/RR).

Segunda Câmara

Tribunal Regional do Trabalho da 11ª Região (TRT-AM e RR).

3. Interessada: Dulce Beatriz Batatel (CPF XXX.550.852-XX).

13.1. Ministros presentes: Bruno Dantas (Presidente), Augusto Nardes, Aroldo Cedraz e Raimundo Carreiro.
13.2. Ministro-Substituto presente: André Luís de Carvalho (Relator).

ANDRÉ DE CARVALHO

Trata-se de aposentadoria deferida pela administração do Tribunal Regional do Trabalho da 11ª Região (TRT-AM e RR) em favor de Dulce Beatriz Batatel.
2.	Após a análise final do feito, o Auditor Federal Marival Azevedo Corado lançou o seu parecer conclusivo à Peça 4, com a anuência, por delegação de competência, do diretor da Sefip (Peça 5) , nos seguintes termos:
	" (...) 3. Os procedimentos para exame, apreciação e registro de atos de pessoal encontram-se estabelecidos na Instrução Normativa TCU 78/2018 e na Resolução TCU 206/2007. Essas normas dispõem que os atos de pessoal disponibilizados por meio do e-Pessoal devem ser submetidos previamente a críticas automatizadas, com base em parâmetros predefinidos.
	4.	As críticas das informações cadastradas na etapa de coleta do ato foram elaboradas e validadas levando-se em conta as peculiaridades de cada ato. Os itens verificados nessa etapa são inerentes a dados cadastrais, fundamentos legais, mapa de tempo, ficha financeira, assim como eventuais ocorrências de acumulação. Trata-se de verificações abrangentes, minuciosas e precisas e sem a necessidade de ação humana e, portanto, menos suscetível a falhas. As críticas aplicadas estão discriminadas no sistema, no Menu e-Pessoal, opção "Crítica", que podem ser acessadas mediante concessão de perfil específico a servidores do TCU responsáveis pela análise.
	5.	Além das críticas automatizadas, há verificação humana adicional no caso de haver alertas do sistema ou informações não formatadas, como esclarecimentos do gestor ou do controle interno.  
	6.	As críticas também consideram os registros do Sistema Integrado de Administração de Recursos Humanos (Siape) . O Siape disponibiliza informações atualizadas sobre as parcelas que integram os proventos, diferentemente, portanto, do e-Pessoal, que informa as parcelas no momento do registro do ato. 
	7.	Essa confrontação com o Siape fornece uma visão atual e verdadeira da situação, o que permite descaracterizar irregularidades e inconsistências que, embora constantes do e-Pessoal, já foram corrigidas.
	8.	As verificações detectadas no ato encontram-se discriminadas na aba de pendências do ato no sistema e-Pessoal, bem como no espelho do ato contemplado por esta instrução.
Exame das Constatações
	9.	Ato: 53259/2020 - Inicial - Interessado: Dulce Beatriz Batatel  
	9.1. Parecer do Controle Interno: considerar o ato Legal com esclarecimentos. Justificativa: Em atendimento ao item 9.3.2 do Acórdão 1070/2020-TCU-Segunda Câmara (TC Processo 039.411/2019-2) , encaminhamos o presente ato, livre das irregularidades apontadas no referido acórdão. Por fim, lembramos que a determinação relativa ao não pagamento da incorporação de opção de função não pode ser atendida, em razão de decisão judicial constante na aba Anexos 
	9.2. Constatações e análises: 
	9.2.1. O Controle interno emitiu parecer pela legalidade com esclarecimentos.
	a.	Justificativa do Gestor de Pessoal: Não há. Verificação efetuada no âmbito do TCU.
	b.	Análise do Controle Interno:  Não há. Verificação efetuada no âmbito do TCU.
	c.	Análise da Equipe Técnica: Legal
	Os esclarecimentos apontados pelo Controle Interno são irrelevantes para a análise da legalidade do ato ou já foram analisados em crítica específica do e-Pessoal.
	9.2.2. Houve o registro de pelo menos uma rubrica com 'Denominação para análise pelo TCU = Vantagem de caráter pessoal (5145 - OPÇÃO FC - PROVISÓRIO (Vantagem de caráter pessoal - Art. 193, Lei nº 8.112/90) - R$ 2.232,38) .
	a.	Justificativa do Gestor de Pessoal: Não há. Verificação efetuada no âmbito do TCU.
	b.	Análise do Controle Interno:  Não há. Verificação efetuada no âmbito do TCU.
	c.	Análise da Equipe Técnica: Ilegal
	Concessão da vantagem de opção que trata o art. 2º da Lei 8.911/1994, o que proporcionou acréscimo aos proventos de aposentadoria em relação a última remuneração da atividade, assim como em virtude de não haver incidência de contribuição previdenciária na atividade, resultando em descumprimento do disposto no art. 40, caput e § 2º, da Constituição Federal, com redação dada pela Emenda Constitucional 20/1998.
	9.2.3. Houve o registro de pelo menos uma rubrica com 'Denominação para análise pelo TCU = Vantagem de caráter pessoal (5115 - V.P.N.I.  (QUINTOS/DÉCIMOS) - PROVISÓRIO (Vantagem de caráter pessoal - Incorporação de quintos/décimos de função) - R$ 2.984,45) .
	a.	Justificativa do Gestor de Pessoal: Não há. Verificação efetuada no âmbito do TCU.
	b.	Análise do Controle Interno: Não há. Verificação efetuada no âmbito do TCU.
	c.	Análise da Equipe Técnica: Legal
	A incorporação de quintos decorrente do exercício de funções comissionadas até a edição da Lei 9.624/1998, 8/4/1998, está de acordo com o entendimento do TCU.
	9.3. O quadro resumo de ocorrências e, quando for o caso, o detalhamento da norma legal e da jurisprudência para as inconsistências acima elencadas encontra-se no anexo II dessa instrução. 
	9.4. Encaminhamento do ato: 
	9.4.1. Considerar ilegal e recusar registro do ato de Aposentadoria de Dulce Beatriz Batatel do quadro de pessoal do órgão/entidade Tribunal Regional do Trabalho da 11ª Região/AM e RR, com base nos arts. 71, inciso III, da Constituição Federal, 1º, inciso V, e 39, inciso II, da Lei 8.443/1992 e 260, § 1º, do Regimento Interno. 
	9.4.2. Com fulcro no art. 262, caput, do Regimento Interno deste Tribunal, determinar ao órgão/entidade Tribunal Regional do Trabalho da 11ª Região/AM e RR que: 
	a.	dê ciência, no prazo de quinze dias, contados da notificação, do inteiro teor desta deliberação ao interessado, alertando-o de que o efeito suspensivo proveniente da interposição de eventuais recursos junto ao TCU não o exime da devolução dos valores percebidos indevidamente, caso o recurso não seja provido.
	b.	promova a exclusão, no prazo 15 (quinze) dias, contados a partir da ciência desta deliberação, sujeitando-se a autoridade administrativa omissa à responsabilidade solidária, da rubrica apontada em face de manifesta ilegalidade, uma vez que o seu pagamento não encontra respaldo na jurisprudência deste Tribunal.
	c.	emita novo ato, livre da irregularidade ora apontada, em substituição ao ato de Aposentadoria de Dulce Beatriz Batatel, submetendo-o à nova apreciação por este Tribunal, na forma do artigo 260, caput, também do Regimento.
	d.	no prazo de trinta dias, contados da ciência da decisão, envie a este Tribunal documentos comprobatórios de que o interessado cujo ato foi impugnado está ciente do julgamento deste Tribunal.
	e.	dispense a devolução dos valores indevidamente recebidos de boa-fé até a data da ciência do órgão/entidade Tribunal Regional do Trabalho da 11ª Região/AM e RR, do acórdão que vier a ser proferido, com base no Enunciado 106 da Súmula da Jurisprudência do TCU.
Conclusão
	10. A abrangência e a profundidade das verificações levadas a efeito fundamentam convicção de que o ato 53259/2020 pode ser apreciado pela ilegalidade, em razão das irregularidades apontadas no item Exame das Constatações desta instrução, que representam afronta à legislação e à jurisprudência de referência.
	11. O aludido ato deu entrada neste Tribunal há menos de cinco anos, não sendo aplicável, portanto, o procedimento de contraditório e ampla defesa determinado pelo Acórdão 587/2011-TCU-Plenário.
	Proposta de encaminhamento
	12. Ante o exposto, com fundamento no art. 71, inciso III, da Constituição Federal, no art. 1º, inciso V, e art. 39, incisos I e II, da Lei 8.443/1992, no art. 260 do Regimento Interno do Tribunal de Contas da União, propõe-se: 
	12.1. Considerar ilegal e recusar registro do ato de Aposentadoria de Dulce Beatriz Batatel  do quadro de pessoal do órgão/entidade Tribunal Regional do Trabalho da 11ª Região/AM e RR, com base nos arts. 71, inciso III, da Constituição Federal, 1º, inciso V, e 39, inciso II, da Lei 8.443/1992 e 260, § 1º, do Regimento Interno.
	12.2. Com fulcro no art. 262, caput, do Regimento Interno deste Tribunal, determinar ao órgão/entidade Tribunal Regional do Trabalho da 11ª Região/AM e RR que: 
	12.2.1. dispense a devolução dos valores indevidamente recebidos de boa-fé até a data da ciência do órgão/entidade Tribunal Regional do Trabalho da 11ª Região/AM e RR, do acórdão que vier a ser proferido, com base no Enunciado 106 da Súmula da Jurisprudência do TCU.
	12.2.2. emita novo ato, livre da irregularidade ora apontada, em substituição ao ato de Aposentadoria de Dulce Beatriz Batatel, submetendo-o à nova apreciação por este Tribunal, na forma do artigo 260, caput, também do Regimento.
	12.2.3. no prazo de trinta dias, contados da ciência da decisão, envie a este Tribunal documentos comprobatórios de que o interessado cujo ato foi impugnado está ciente do julgamento deste Tribunal.
	12.2.4. dê ciência, no prazo de quinze dias, contados da notificação, do inteiro teor desta deliberação ao interessado, alertando-o de que o efeito suspensivo proveniente da interposição de eventuais recursos junto ao TCU não o exime da devolução dos valores percebidos indevidamente, caso o recurso não seja provido.
	12.2.5. promova a exclusão, no prazo 15 (quinze) dias, contados a partir da ciência desta deliberação, sujeitando-se a autoridade administrativa omissa à responsabilidade solidária, da rubrica apontada em face de manifesta ilegalidade, uma vez que o seu pagamento não encontra respaldo na jurisprudência deste Tribunal."
3.	Enfim, por intermédio do Exmo. Sr. Procurador Sérgio Ricardo Costa Caribé, o MPTCU anuiu, em cota singela (Peça 6) , à referida proposta da unidade técnica.
É o Relatório.

não há.

Procurador Sergio Ricardo Costa Caribé.

APOSENTADORIA. INDEVIDA PERCEPÇÃO CUMULATIVA DA PARCELA COMO "OPÇÃO" COM OS "QUINTOS" DE FUNÇÃO PÚBLICA. ILEGALIDADE E NEGATIVA DO REGISTRO. DETERMINAÇÕES. COMUNICAÇÕES.

APOSENTADORIA (APOS)

Secretaria de Fiscalização de Integridade de Atos e Pagamentos de Pessoal e de Benefícios Sociais (Sefip).

Trata-se de aposentadoria deferida pela administração do Tribunal Regional do Trabalho da 11ª Região (TRT-AM e RR) sob as seguintes condições:
	Peça
	Beneficiária
	Data de Nascimento
	Tipo de Ato e
de Aposentadoria
	Vigência
	Enviado
ao TCU

	3
	Dulce Beatriz Batatel
	25/9/1962
	inicial por
aposentadoria voluntária
	1º/6/2016
	8/7/2020

2.	Como visto, a referida aposentadoria seria voluntária com os proventos integrais calculados pela última remuneração do correspondente cargo, nos termos do art. 6º da EC n.º 41, de 2003.
3.	A Sefip detectou, contudo, a indevida concessão da vantagem como "opção" prevista no art. 2º da Lei n.º 8.911, de 1994, e no art. 18 da Lei n.º 11.416, de 2006, a despeito da adequada concessão da vantagem como "quintos ou décimos de função" transformada em Vantagem Pessoal Nominalmente Identificada (VPNI) pelo art. 62-A da Lei n.º 8.112, de 1990.
4.	A Sefip destacou, assim, que os proventos da interessada teriam excedido a remuneração do cargo efetivo inerente à aposentadoria, além da ausência da necessária contribuição previdenciária na atividade, diante da inadequada inclusão da aludida parcela como "opção" em desacordo com o art. 40, § 2º, da CF88 a partir da modificação empreendida pela EC n.º 20, de 1998. 
5.	Por esse prisma, após a análise final do feito, a Sefip pugnou pela ilegalidade do aludido ato de aposentadoria; tendo o MPTCU anuído a essa proposta (Peça 6) .
6.	O TCU pode incorporar o parecer da Sefip a estas razões de decidir.
7.	Bem se sabe que, em sintonia com o Acórdão 2076/2005-TCU-Plenário, a vantagem como "opção" prevista no art. 2º da Lei n.º 8.911, de 1994, restaria assegurada para aqueles que, até 18/1/1995, tivessem preenchido os requisitos temporais estabelecidos pelo art. 193 da Lei n.º 8.112, de 1990, tendo sido, ainda, garantida a percepção dessa vantagem para os atos de aposentadoria expedidos e já publicados no órgão de imprensa oficial até 25/10/2001 (data da publicação da Decisão 844/2001-Plenário) .
8.	Ocorre, no entanto, que, mais adiante, o Acórdão 1599/2019-TCU-Plenário esclareceu a situação e firmou o entendimento no sentido de ser "vedado o pagamento das vantagens oriundas do art. 193 da Lei nº 8.112, de 1990, inclusive o pagamento parcial da remuneração do cargo em comissão ('opção') , aos servidores que implementaram os requisitos de aposentadoria após 16/12/1998, data da publicação da Emenda Constitucional 20, que limitou o valor dos proventos à remuneração do cargo efetivo no qual se deu a aposentadoria".
9.	Por esse ângulo, a Sefip anotou que o entendimento exposto pelo aludido Acórdão 2076/2005-TCU-Plenário estaria vigente até 16/12/1998, pois a incorporação da vantagem como "opção" aos proventos de aposentadoria ou pensão resultaria no inaceitável descumprimento do art. 40, § 2º, da CF88 a partir da subsequente modificação empreendida pela EC n.º 20, de 1998, de modo que deve ser assinalada a ilegalidade do presente ato em face da indevida percepção cumulativa da parcela como "opção" com os "quintos" de função pública.
10.	Importante observar à Peça 3 (p. 5-6) , no entanto, que a referida vantagem estaria amparada pela decisão proferida na ação ordinária ajuizada pelo Sindicato dos Servidores do TRT-11ª Região em face do aludido Acórdão 1599/2019-TCU-Plenário (Processo Judicial n.º 1005368-10.2020.4.01.3200) , tendo a 3ª Vara Federal Cível da Seção Judiciária do Amazonas (SJAM) , em 10/6/2020, decidido pela procedência dos pedidos formulados pelo autor, com o adicional deferimento da tutela provisória de urgência para determinar que a União promova a manutenção do pagamento da parcela denominada como "opção" nos proventos dos substituídos pelo aludido sindicato.
11.	Por esse prisma, como a mencionada ação ordinária ainda não teria transitado em julgado, o TCU pode deixar de, no presente momento, determinar a imediata cessação do pagamento da correspondente vantagem em respeito à decisão judicial prolatada no âmbito do Processo Judicial n.º 1005368-10.2020.4.01.3200, devendo enviar a subsequente determinação, no entanto, para o órgão de origem promover o acompanhamento da decisão judicial final a ser proferida no âmbito do correspondente processo.
12.	Ao discorrer, porém, sobre a vantagem inerente à incorporação de "quintos ou décimos de função", a Sefip destacou que não teria sido observada a eventual irregularidade na aludida parcela, já que a percepção de "quintos" de função no presente caso concreto estaria amparada pela jurisprudência do TCU (v.g. Decisão 925/1999 e Acórdãos 731/1003 e 732/2003, do Plenário) e alinhada com o entendimento do STF (v.g. RE 638.115/CE sob a relatoria do Ministro do STF Gilmar Mendes) no sentido de admitir a incorporação ou a atualização da vantagem como "quintos" transformada em VPNI pelo art. 62-A da Lei n.º 8.112, de 1990, somente até o dia 8/4/1998, em consonância com o art. 3º, da Lei n.º 9.624, de 1998, mas destacou que subsistiria a anunciada ilegalidade pela concessão da malsinada "opção" prevista no art. 2º da Lei n.º 8.911, de 1994, e no art. 18 da Lei n.º 11.416, de 2006.
13.	De todo modo, a despeito de assinalar a legalidade na previsão de "quintos ou décimos de função" no aludido ato de aposentadoria, o TCU deve determinar que a administração Tribunal Regional do Trabalho da 11ª Região adote as seguintes medidas:
	(a) reavalie e, se for o caso, promova a efetiva alteração da parcela inerente à incorporação de "quintos ou décimos de função" originalmente concedida diante da eventual necessidade de absorção dessa parcela pelas subsequentes modificações legais produzidas sobre a estrutura remuneratória da correspondente carreira, em sintonia, assim, com a deliberação proferida pelo Supremo Tribunal Federal no bojo do RE 638.115 durante a Sessão de 18/12/2019; devendo se manifestar anual e conclusivamente sobre o cumprimento, ou não, desse item do acórdão em item específico no seu Relatório de Gestão em cada exercício financeiro; e
	(b) promova a efetiva implementação das futuras absorções da parcela inerente à incorporação de "quintos ou décimos de função" em face das supervenientes modificações legais produzidas sobre a estrutura remuneratória da correspondente carreira, em observância, então, à deliberação proferida pelo Supremo Tribunal Federal no bojo do RE 638.115 durante a Sessão de 18/12/2019; devendo se manifestar anual e conclusivamente sobre o cumprimento, ou não, desse item do acórdão em item específico no seu Relatório de Gestão em cada exercício financeiro.
14.	O TCU deve, ainda, determinar que o órgão de controle interno junto ao Tribunal Regional do Trabalho da 11ª Região se manifeste anual e conclusivamente sobre o referido cumprimento, ou não, das aludidas medidas em item específico no seu Relatório de Auditoria de Gestão a partir da análise do Relatório de Gestão em cada exercício financeiro.
15.	Diante, enfim, da entrada da aludida aposentadoria no TCU há menos de 5 anos, não seria necessária a prévia oitiva da aludida interessada, estando esse entendimento em plena consonância com a jurisprudência do STF (v.g.: MS-25.116 e MS-25.403) e com a exceção prevista na Súmula Vinculante n.º 3 do STF, além de estar em sintonia com a jurisprudência do TCU (v.g.: Acórdão 587/2011-TCU-Plenário, entre outros) .
16.	O TCU deve assinalar a ilegalidade, portanto, do aludido ato de aposentadoria para lhe negar o respectivo registro, sem prejuízo de determinar que o órgão de origem promova o devido acompanhamento sobre o futuro desfecho do correspondente Processo Judicial n.º 1005368-10.2020.4.01.3200 em tramitação na 3ª Vara Federal Cível da Seção Judiciária do Amazonas (SJAM) .
Ante o exposto, pugno pela prolação do Acórdão ora submetido a este Colegiado.
TCU, Sala das Sessões, em 9 de novembro de 2021.
Ministro-Substituto ANDRÉ LUÍS DE CARVALHO 
Relator